臺灣高等法院民事判決　　　　　　　　 100年度重上字第13號
上　訴　人　全懋國際科技股份有限公司
法定代理人　陳素珠
訴訟代理人　陳美律師
　　　　　　邱彥誠律師
被上訴人　　中華民國經濟部
法定代理人　施顏祥
訴訟代理人　許盟志律師
複代理人　　林俊賢
上列當事人間拆屋還地等事件，上訴人對於中華民國99年10月29
日臺灣臺北地方法院99年度重訴字第107號第一審判決提起上訴
，本院判決如下：
    主  文
原判決廢棄，移送臺灣雲林地方法院。
    事實及理由
一、按第二審法院不得以第一審法院無管轄權而廢棄原判決。但
    違背專屬管轄之規定者，不在此限。因第一審法院無管轄權
    而廢棄原判決者，應以判決將該事件移送於管轄法院，民事
    訴訟法第452條定有明文。第二審法院所為上開判決，得不
    經言詞辯論為之，復為民事訴訟法第453條所明定。又按民
    事訴訟法第10條第1項規定：「因不動產之物權或其分割或
    經界涉訟者，專屬不動產所在地之法院管轄。」，則「被上
    訴人本於真正所有人之地位，訴求上訴人塗銷系爭土地之所
    有權移轉登記，顯在行使系爭土地所有人之除去妨害請求權
    ，自係因不動產物權涉訟，依民事訴訟法第十條第一項規定
    ，應專屬系爭土地所在地之台灣花蓮地方法院管轄。查被上
    訴人就本件因物權涉訟之事件，誤向第一審法院台灣台北地
    方法院起訴，第一審法院疏於注意，未依民事訴訟法第二十
    八條規定，以裁定移於送於管轄法院，對之逕為實體判決，
    自有未合。上訴人對之提起第二審上訴，原審未依民事訴訟
    法第四百五十二條規定為移送之判決，仍以實體上之理由，
    將第一審判決予以維持，於法亦有違背。」最高法院74年台
    上第280號判例參照。
二、被上訴人主張略以：兩造於民國92年3月11日簽訂雲林科技
    工業區土地租賃契約書（下稱系爭契約），將伊所管理如附
    表所示之土地(下稱系爭土地)出租予上訴人，租金為每月每
    平方公尺36.4元，第一、二年免租金，第三、四年地租按六
    成計算，第五、六年租金按八成計算，系爭契約第7條第2項
    並約定上訴人有逾期4個月以上未繳付租金者，伊除追繳其
    使用期間租金及按當期租金金額加收15％違約金外，並得終
    止租約，且上訴人於租期屆滿前經伊終止租約者，應於租約
    終止之日起1個月內返還租賃標的物，並應回復土地原狀，
    逾期未辦理者，每逾1日應支付按日租金3倍計算之賠償金。
    又系爭契約第13條第1項第1款、第4款及第5款約定，上訴人
    違反本契約，或自簽訂租賃契約之日起2年內未取得建造執
    照並申報開工者，或因違反建築法開工及建築期限規定致建
    造執照逾期作廢，伊均得終止契約並收回系爭土地。詎上訴
    人自96年10月11日起即未依約繳付租金，經伊代理機關即經
    濟部工業局雲林科技工業區服務中心分別於96年10月12日、
    96年12月18日及97年1月18日發函限期催告上訴人繳付，均
    未獲回應，伊遂依系爭契約第7條第2項、第13條第1項第1款
    約定及民法第440條第1項規定，於97年2月12日以存證信函
    通知上訴人終止系爭契約。又上訴人與伊簽訂系爭契約後2
    年內，均未取得建築執照並申報開工，依系爭契約第13條第
    1項第4、5款約定，伊亦得終止契約收回系爭土地，同時依
    系爭契約第15條第3項及民法第179條規定，請求上訴人給付
    自96年10月11日至97年2月10日止，未給付之租金共計1,366
    ,675元，加計15％之違約金205,001元，再扣除上訴人之擔
    保金1,116,404元後，尚未清償租金為455,272元，及自97年
    2月13日起按月給付伊日租金3倍之賠償金1,116,404元及利
    息等語。並聲明：(一)上訴人應將坐落於如原判決附圖所示土
    地上之地上物拆除，騰空返還上開土地予被上訴人。(二)上訴
    人應給付被上訴人455,272元及自起訴狀繕本送達之翌日起
    至清償日止，按年利率5％計算利息，暨自97年2月11日起迄
    拆屋還地時止，按月支付被上訴人1,116,404元。(三)就第二
    項之請求，願供擔保請准宣告假執行。
三、查系爭土地坐落於雲林縣斗六市，管理機關為被上訴人，有
    土地登記謄本在卷可稽(原審卷第16頁背面)，堪予認定。被
    上訴人前揭拆屋還地及金錢給付除依系爭契約請求外，另主
    張依民法第767條為據，業經被上訴人是認於卷(本院卷第41
    頁背面)，核與原判決第16頁所述相符，而上訴人據此主張
    原判決違背專屬管轄規定(本院卷第45頁)，參諸前述說明，
    原判決為實體之判決，其訴訟程序自屬有重大之瑕疵，基此
    所為之判決，亦屬違背法令。而上訴人復不同意由本院就該
    事件自為實體之裁判(本院卷第41頁背面)，以補正上開訴訟
    程序之瑕疵。則為維持審級制度，自有將本事件移送專屬管
    轄法院更為裁判之必要。又，被上訴人係基於同一原因事實
    而主張不同請求權，不宜割裂由不同法院審理，爰將原判決
    全部廢棄，移送專屬法院管轄。從而，上訴人執此指摘原判
    決不當，求予廢棄，將本事件移送專屬管轄之臺灣雲林地方
    法院更為裁判，以維審級之利益，自屬有理由。爰將原判決
    廢棄，移送臺灣雲林地方法院重行審理，以符法制。
四、據上論結，本件上訴為有理由，依民事訴訟法第451條第1項
    、第452條、第453條，判決如主文。
中    華    民    國   100    年    3     月    23    日
                  民事第十四庭
                      審判長法  官  林金村
                            法  官  王麗莉
                            法  官  周祖民
正本係照原本作成。
如不服本判決，應於收受送達後20日內向本院提出上訴書狀，其
未表明上訴理由者，應於提出上訴後20日內向本院補提理由書狀
（均須按他造當事人之人數附繕本）上訴時應提出委任律師或具
有律師資格之人之委任狀；委任有律師資格者，另應附具律師資
格證書及釋明委任人與受任人有民事訴訟法第466條之1第1項但
書或第2項（詳附註）所定關係之釋明文書影本。如委任律師提
起上訴者，應一併繳納上訴審裁判費。
中    華    民    國   100    年    3     月    23    日
                             書記官  蕭進忠
附註：
民事訴訟法第466條之1（第1項、第2項）：
對於第二審判決上訴，上訴人應委任律師為訴訟代理人。但上訴
人或其他法定代理人具有律師資格者，不在此限。
上訴人之配偶、三親等內之血親、二親等內之姻親，或上訴人為
法人、中央或地方機關時，其所屬專任人員具有律師資格並經法
院認為適當者，亦得為第三審訴訟代理人。
                   附表：
┌───┬────┬─────┬──┬──────┐
│縣市  │鄉鎮市區○  地  段  │地號│  面    積  │
│      │        │          │    │（平方公尺）│
├───┼────┼─────┼──┼──────┤
│雲林  │斗六市  │雲林科技工│五二│  10223.48  │
│      │        │業區○○段│    │            │
└───┴────┴─────┴──┴──────┘